臺灣雲林地方法院民事判決
111年度訴字第331號
原      告  張博鈞

訴訟代理人  邱怡正
被      告  林素珠

被      告  林建中

訴訟代理人  周志剛
上列當事人間請求分割共有物事件，本院於民國111 年6 月28日
言詞辯論終結，判決如下：
    主      文
兩造共有座落雲林縣○○鄉○○○段○○○○○○○○○地號土地准予變賣，所
得價金依原告及被告林素珠每人應有部分各四分之一，被告林建
中應有部分二分之一比例分配。
訴訟費用由兩造依前項所示比例負擔。
    事實及理由
壹、程序部分：
一、按訴訟，由被告住所地之法院管轄（民事訴訟法第1 條第1
　　項前段）。其次，因不動產分割涉訟者，專屬不動產所在地
    之法院管轄（同法第10條第1 項）。又共同訴訟之被告數人
    ，其住所不在一法院管轄區域內者，各該住所地之法院俱有
    管轄權。但依第4 條至前條規定有共同管轄法院者，由該法
    院管轄（同法第20條）。查，原告對被告訴請分割之土地
　　係座落在雲林縣莿桐鄉境內乙節，此有原告提出之土地登記
　　謄本在卷足稽，是則本院就本件分割土地訴訟，依上開規定
　　，自有管轄權，先予敘明。　　
二、被告林素珠未於言詞辯論期日到場，核無民事訴訟法第386
　　條各款所列情形，爰依原告聲請，由其就此部分一造辯論而
    為判決。　
貳、實體部分：　　　
一、原告方面：
  ㈠聲明：求為判決如主文所示。
  ㈡陳述略以：
　　⒈座落雲林縣○○鄉○○○段0000000000地號土地（下稱系爭土地
      ），皆為農牧用地，面積依序為3,075 平方公尺、1,389 
      平方公尺，均為兩造所共有，每人在系爭土地之應有部分
      均屬相同（即伊及被告林素珠之應有部分皆為4 分之1 ，
      另被告林建中之應有部分皆為2 分之1 ）。
　　⒉其次，系爭土地並無因法令或使用目的而不能分割之情事
　　　，且兩造亦無不分割之約定，惟雙方無法以協議方式分割
      系爭土地，又因系爭土地面積非廣，為避免原物分割後耕
      地過於細分，不利大型農耕機械施作，有礙土地利用，爰
      請求予以變價分配。
　　⒊系爭土地分割後伊不願與任何共有人再保持共有。　
二、被告方面：
　㈠林素珠未於言詞辯論期日到場，亦未提出準備書狀作何聲明
    或陳述。
　㈡林建中之聲明及陳述略以：
　　系爭土地合併後分割成東西2 坵塊，東側部分由伊取得；另
    西側部分則歸由原告及被告林素珠共同取得，每人應有部分
    均為2 分之1 。
三、得心證之理由：
  ㈠按各共有人，除法令另有規定外，得隨時請求分割共有物。
    但因物之使用目的不能分割或契約訂有不分割之期限者，不
    在此限（民法第823 條第1 項）。共有物之分割，依共有人
    協議之方法行之。分割之方法不能協議決定者，任何共有人
    得請求法院裁判以定共有物分割之方法（同法第824 條第1
　　項、第2 項）。其次，農業發展條例第16條第1 項前段雖規
    定，每宗耕地分割後每人所有面積未達０．二五公頃者，不得
    分割，但該規定係為防止耕地細分而設，並非不許耕地共有
    人以原物分配以外之方法消滅其共有關係。是將共有耕地整
    筆變賣，以價金分配於共有人，不發生耕地細分之情形，自
    不在上開法條限制之列。經查：
　　⒈系爭土地均屬特定農業區農牧用地，其中1618地號宗地面
      積為3,075 平方公尺，另1619地號宗地面積為1,389 平方
      公尺，為兩造所共有，原告與被告林素雲之應有部分均為
      4 分之1 ，另被告林建中之應有部分則均為2 分之1 等情
　　　，業據原告提出系爭土地登記第3 類謄本各1 份在卷（見
      卷內第23－29頁）為證。
　　⒉其次，原告主張：系爭土地並無因使用目的或法令規定而
      不得分割之情事，且共有人間就系爭土地亦無不分割之約
      定，但因共有人無法依協議方法達成分割目的等情，要為
      被告所不爭執，自堪信為真實。又系爭土地合計面積僅有
      4,464 平方公尺，若以原物分割方式，則各共有人所能分
      配取得之面積均未達0.25公頃，但原告既主張以變價分配
      方式分割系爭土地，故亦不致發生耕地細分之情形，自不
      在上開法規限制不得分割之列。基上，原告以兩造不能達
      成分割協議，訴請裁判分割系爭土地，依上開規定，自屬
      有據，應予准許。
  ㈡又按法院依民法第824 條第2 項定共有物分割方法（即原物
    分配，或變賣共有物以價金分配），孰為適當，本有自由裁
    量之權，不受任何共有人主張之拘束；惟法院為裁判分割時
    ，仍需衡酌共有物之性質、價格、經濟效益，各共有人之意
    願、利害關係，共有人分得部分之經濟效益與其應有部分之
    比值是否相當，俾兼顧共有人之利益及實質公平（最高法院
    109年度台上字第926號民事裁判要旨參照）。而所謂原物分
    配顯有困難，當依社會一般觀念定之，包括法律上禁止共有
    物細分，及分割後之共有物各部分性質上難以利用或價值有
    相當之減損者。又採行變價分割，通常係因共有物性質上不
    能以原物分割或以原物分割有困難或反而對共有人不利之情
    形，此時若採行變價分割，可使共有之土地得以整筆統一出
    售，自得提高土地之售價，並以其賣得之價金分配予各共有
    人，對各共有人均屬有利，自屬妥適之分割方法。經查：
　  1.系爭土地均屬特定農業區農牧用地，其中1618地號宗地面
      積為3,075 平方公尺，另1619地號宗地面積為1,389平方
      公尺等情，要有原告提出之系爭土地登記謄本、地籍圖謄
      本，並為被告所不爭執。本院審酌系爭土地為農牧用地，
      本應供作農用，不得挪為建築或其他非農業用途，復參酌
      農業發展條例第16條第1 項前段規定，每宗耕地分割後每
      人所有最小面積須達○．二五公頃以上之基本原則。故而系
      爭土地若依兩造之應有部分予以分割分配，則他們每人能
      分配取得之坵塊面積過小（原告及被告林素珠每人合計所
      能分配之面積各為1,116平方公尺，另被告林建中合計所
      能分配之面積為2,232平方公尺），顯不利共有人之土地
      利用及經濟效益，是系爭土地採行原物分配顯有困難，亦
      不利於全體共有人至明。
　　⒉其次，系爭土地若採行變價分配方式，由需用土地者競標
      ，以最高價取得系爭土地後整體規劃利用，因消滅共有關
      係後土地所有權單純，與鄰地整合之可能性提高，亦有助
      提昇系爭土地之利用價值及經濟效益，於自由市場競爭之
      情形下，將使系爭土地之市場價值極大化，而各共有人亦
      得因變賣分配方式，將土地轉換為更具流通性之現金，享
      受與其應有部分比例相應之等值利益，對於各共有人而言
      ，亦無不利而屬公允。且民法第824 條第7 項已增訂：「
      變賣共有物時，除買受人為共有人外，共有人有依相同條
      件優先承買之權，有二人以上願優先承買者，以抽籤定之
      」，核其立法理由，乃共有物變價分割之裁判係賦予各共
      有人變賣共有物，分配價金之權利，故於變價分配之執行
      程序，為使共有人仍能繼續其投資規劃，維持共有物之經
      濟效益，並兼顧共有人對共有物之特殊感情，爰增訂變價
      分配時，共有人有依相同條件優先承買之權。準此，系爭
      土地任一共有人倘認有繼續享有系爭土地所有權之必要，
      自仍得於變價分配之執行程序時，行使依相同條件優先承
      買之權利。從而，本院參酌系爭土地禁止細分之法令限制
      、經濟效用、兩造之利益及意願等一切情狀，認系爭土地
      應予以變價，並以賣得價金依兩造原應有部分比例分配之
      ，較能兼顧兩造之利益而屬適當，爰判決如主文所示。
四、末按分割共有物乃具非訟事件性質，法院斟酌何種分割方法
    較能增進共有物之經濟效益，並兼顧兩造之利益，以決定適
    當之分割方法，不因何造起訴而有不同，故原告請求裁判分
    割共有物雖有理由，惟關於所支出之訴訟費用，應由共有人
    全體按其應有部分比例負擔，方屬公平，本院審酌兩造之利
    害關係，命本件訴訟費用由兩造依原應有部分比例負擔。
五、結論：原告之訴為有理由，依民事訴訟法第385 條第1 項前
　　段、第80條之1 ，判決如主文。　　　　
中　　華　　民　　國　　111 　年　　7 　　月　　12　　日
                  民事第一庭    法  官  蔣得忠
以上正本係照原本作成。
如對本判決上訴，須於判決送達後廿日內向本院提出上訴狀。如
委任律師提起上訴者，應一併繳納上訴審裁判費。
中　　華　　民　　國　　111 　年　　7 　　月　　12　　日
                                書記官　陳映佐